臺灣高等法院民事判決
109年度上更一字第42號
上  訴  人  胡日生
訴訟代理人  朱政勳律師
被 上訴 人  莊建弘
訴訟代理人  陳適庸律師
複代理  人  余席文律師
            黃暖琇律師
上列當事人間請求清償借款事件，上訴人對於中華民國104年12
月23日臺灣新北地方法院104年度訴字第1826號第一審判決提起
上訴，經最高法院第一次發回更審，本院於109年10月27日言詞
辯論終結，判決如下：
    主      文
上訴駁回。
第二審及發回前第三審訴訟費用由上訴人負擔。
    事實及理由
一、被上訴人主張：伊自民國99年5月19日起至同年11月26日止
    ，以匯款或交付現金方式貸款予上訴人共新臺幣（下同） 2
    95萬元，上訴人並就其中130萬元借款簽發同額本票予伊作
    為擔保。伊迭次催告上訴人返還借款，上訴人僅償還39萬70
    00元，尚欠255萬3000元（下稱系爭款項）等情，爰依消費
    借貸法律關係，求為命上訴人清償系爭借款及加計自支付命
    令送達翌日即104年6月5日起算法定遲延利息之判決。
二、上訴人則以：被上訴人提出之匯款紀錄及本票，係兩造共同
    投資購買門牌號碼新北市○○區○○街00巷00號2樓房屋及坐落
    基地與編號1、6、7、11、24號等5個停車位（下合稱系爭不
    動產，不含車位稱系爭房地）之資金往來，被上訴人不得依
    消費借貸之法律關係請求伊返還。況被上訴人已將系爭不動
    產出售，並取得出售所得之全部款項，兩造共同投資類似合
    夥事業已完結，經伊清算結果如附表2所示，被上訴人尚應
    分配伊292萬4581元之利益，適用或類推適用民法第678條第
    1項、第699條規定，伊得請求上訴人分配上開利益，並以上
    開債權與被上訴人本件請求債權抵銷等語，資為抗辯。
三、原審判命上訴人給付被上訴人255萬3000元，及自104年6月5
    日起至清償日止，按年息5%計算之利息，並為准、免假執行
    之宣告。上訴人不服提起上訴，聲明：㈠原判決廢棄。㈡被上
    訴人於第一審之訴及假執行之聲請均駁回。被上訴人則聲明
    ：上訴駁回。
四、兩造不爭執之事項(見本院卷第36、39至40、56至58頁)：
  ㈠兩造對於附表1「紀事」欄所記載之事項，及「被上訴人給付
    予上訴人之金額」、「上訴人給付予被上訴人之金額」欄所
    示之往來金額均不爭執。
  ㈡訴外人呂蓉玫於99年5月3日匯款199萬5030元至訴外人即被上
    訴人之妹莊錦秀帳戶（見本院前審卷第199之1頁），嗣系爭
    不動產於99年9月13日移轉登記於訴外人呂蓉玫名下，呂蓉
    玫即於同年月24日向中和農會貸款700萬元（見本院前審卷
    第67至70頁）。上訴人自99年10月起至101年11月止以電匯
    方式匯入呂蓉玫上開貸款帳戶金額總計為22萬6970元（見本
    院前審卷第67至70、78、98至99、130頁）。嗣呂蓉玫於101
    年9月16日、101年11月8日將系爭房地連同編號1、7、11、2
    4共4個車位（至於編號6之車位已於101年6月26日賣出）以8
    70萬元賣出，並取走全部價款（見本院前審卷第193、259至
    260頁）。
  ㈢系爭房地編號6之車位於101年6月26日以67萬5000元出賣予訴
    外人陳振彰（見本院前審卷第170、229至230頁）。
  ㈣上訴人(買方)於88年8月23日與訴外人高建都(賣方)就系爭不
    動產簽訂之不動產買賣契約書(即被證一，見原審卷第53至5
    7頁)，承辦介紹人員為訴外人林國斌。呂蓉玫(賣方)於101
    年9月16日與訴外人蔡慧蓁(買方)就系爭房地簽訂之不動產
    買賣契約書(即被證二，見原審卷第62至67頁），承辦介紹
    人員為蔡玉真。
  ㈤呂蓉玫認被上訴人妹妹莊錦秀為乾媽，故曾稱被上訴人為舅
    舅。
五、本院判斷：
　　被上訴人主張：上訴人自99年5月19日起至同年11月26日止
    ，向伊借款295萬元，惟僅清償39萬7000元，尚欠255萬3000
    元，伊自得依借貸之法律關係請求上訴人返還系爭款項等語
    。惟為上訴人所否認，並以前詞置辯。經查：
  ㈠上訴人主張被上訴人向其借款255萬3000元尚未清償部分：
　⒈兩造對於被上訴人於附表1編號1至7所示期日交付上訴人如「
    被上訴人給付予上訴人之金額」欄所示，合計為295萬元之
    款項，及上訴人於附表1編號8至19所示期日交付被上訴人如
    「上訴人給付予被上訴人之金額」欄所示，合計為39萬7000
    元款項之事實，均不爭執(見前揭四、兩造不爭執之事項㈠）
    ，堪信為真。
　⒉被上訴人主張因上訴人向其借款，故其於附表1編號1至7所示
    期日交付上訴人總計295萬元之款項等語，觀諸證人彭桂泉
    證稱：「我知道有人跟莊建弘借錢，莊建弘都在車上拿錢給
    他，因為我看到過4、5次，我人也在車上，拿多少錢我不知
    道，只是聽到有人向莊建弘借錢，對方有拿本票給莊建弘，
    ……我看到的這4、5次除了我在車上，還有師父陳嘉勇在車上
    ，……我跟師父都有看到莊建弘拿錢給對方，對方拿本票給莊
    建弘，……，對方高高瘦瘦有刺青，每次都是同一人，……確定
    在100年之前」、「他們講話我沒有注意聽，因為他們在前
    面，我們坐在後面，我看到對方拿本票給莊建弘，對方離開
    後莊建弘跟我們說對方是來借錢的，開本票給莊建弘」、「
    印象中4、5次……是民族路當鋪那裡，有2次看到對方就從當
    鋪走出來跟莊建弘拿錢，對方坐上前座跟莊建弘拿完錢再下
    車」；證人陳嘉勇證述：「我們在車上，去到板橋的地方，
    有一個人就敲門上車，講話講一講，莊建弘就拿錢給對方，
    對方就簽一張紙，錢拿完他就下車了……只知道是當鋪門口，
    我有聽到利息怎麼樣，……但確實金額我不清楚，有5次，但
    我只看到4次，因為有一次對方上車之後我下車去買東西，
    這5次看到的都是同一人」、「對方上車時跟莊建弘拿錢，
    有提到利息等等……後來對方下車後，我聽莊建弘跟證人彭桂
    泉說剛剛那個人是來向莊建弘借錢的，我才確定剛剛那個人
    就是來借錢的……」等語（見原審卷第74至77頁），及上訴人
    自認其於新北市○○區○○路000號開設當舖之情(見本院前審卷
    第377頁背面)，堪認上訴人確曾向被上訴人借款，並經證人
    彭桂泉、陳嘉勇親自見聞上訴人自當舖至被上訴人之車上借
    款，及被上訴人交付該借款之事實。再徵諸兩造間就系爭不
    動產並無合夥關係存在(見後述㈡之說明)，上訴人卻於附表1
    編號3至7所示期日，簽發如「被上訴人交付予上訴人之金額
    」欄所示共計金額130萬元之本票，交付予被上訴人作為擔
    保，並自102年10月23日起至104年3月3日止，於附表1編號8
    至19所示期日，匯給被上訴人如「上訴人給付予被上訴人之
    金額」欄所示之款項，且無法合理說明開立本票與匯款予被
    上訴人有擔保借款、清償借款以外之原因，堪認被上訴人主
    張其因上訴人向其借款而交付附表1編號1至7所示共計295萬
    元等情，係屬真實。
　⒊綜上所述，被上訴人交付上訴人如附表1編號1至7所示借款總
    計295萬元，被上訴人則返還上訴人如附表1編號8至19所示
    總計39萬7000元之款項，據此計算，上訴人尚積欠被上訴人
    借款255萬3000元尚未清償。則被上訴人自得依消費借貸之
    法律關係請求上訴人返還系爭借款。
　㈡上訴人抗辯兩造間就系爭不動產有合夥關係存在，並以其依
    合夥關係得請求被上訴人給付之292萬4581元債權，與被上
    訴人對其之255萬3000元借款債權為抵銷部分：
  ⒈上訴人雖主張其與被上訴人共同合夥投資系爭不動產，並出
    資如附表2「1.上訴人就共同投資標的買入時之出資(新臺幣
    ，下同)」欄編號1至6所示之金額共計276萬1507元，系爭不
    動產(含5個車位)於101年11月8日總計以937萬5000元【計算
    式：7,200,000＋1,500,000＋675,000＝9,375,000】出售予第
    三人，被上訴人應分配伊合夥所得292萬4581元等語。惟為
    被上訴人所否認，抗辯上訴人係與呂蓉玫共同出資購買系爭
    不動產，伊雖有經手出售系爭不動產之所得，但已全部交還
    予呂蓉玫，上訴人自不得依合夥之法律關係對伊為請求。又
    上訴人雖與呂蓉玫約定共同出資各半投資系爭不動產，但僅
    以匯款清償呂蓉玫向中和農會貸款700萬元之部分本息方式
    ，出資22萬6970元，逾此部分即未出資，且因投資失利，虧
    損殆盡，無法取回投資款與分配利益等語。
  ⒉經查，上訴人陳稱其於99年8月23日以860萬元向高建都購買
    系爭不動產，其中700萬元係以呂蓉玫名義向中和農會貸款
    支應等語，已據被上訴人所不爭執，堪予採信(見兩造不爭
    執之事項㈡、㈣)。則購買系爭不動產所需之資金扣除向中和
    農會貸款之700萬元僅有：①自備款160萬元【計算式：860萬
    －700萬＝160萬】，②相關規費及移轉代理登記費用5萬2537元
    （有房地產登記之費用明細表足憑，見本院前審卷第41頁）
    ，③介紹人林國斌仲介費17萬2000元，業據證人呂蓉玫於本
    院前審證稱約給林國斌約10幾萬之仲介費等語，證人林國斌
    本院前審證稱：當時買方付的仲介費約總成交價的1至2%【
    即8萬6000元（8,600,000×1%＝86,000）至17萬2000元（8,60
    0,000×2%＝172,000）】等語(見本院前審卷第137、194頁背
    面)，故上訴人主張交付林國斌之仲介費為17萬2000元，堪
    予採信，④向中和農會貸款700萬元所需清償之貸款本息。至
    上訴人雖抗辯其另支付呂蓉玫登記名義人費用10萬元，惟僅
    徒托空言，未舉證以實其說，且為證人呂蓉玫否認，並於本
    院前審證稱：伊有出資購買系爭不動產，與上訴人(約定)各
    出資一半等語（見本院前審卷第135頁背面)，則上訴人抗辯
    其給付呂蓉玫登記名義人費用10萬云云云，洵無可採。據上
    計算，上訴人於99年8月23日購買系爭不動產所須資金(不含
    清償中和農會貸款及清償貸款本息)，總計為182萬4537元【
    1,600,000＋52,537＋172,000＝1,824,537】，上訴人抗辯係由
    其先行籌措，被上訴人並未匯任何錢予伊或賣方高建都云云
    (見本院卷第93頁）。惟被上訴人於上訴人向高建都購買系
    爭不動產前，已於如附表1編號1至2所示期日已交付上訴人
    合計165萬元，苟兩造間就系爭不動產確有合夥關係存在，
    而無借款295萬元之關係存在，上訴人豈有不將該165萬元用
    以支付購買系爭不動產價款，再向中和農會貸款535萬元【
    計算式：7,000,000－1,650,000＝5,350,000】，以減少貸款
    利息支出，並增加合夥收益之理。徵諸被上訴人於99年8月2
    3日向高建都購買系爭不動產前已交付上訴人合計165萬元，
    上訴人卻未用於系爭不動產支出，堪認兩造間就系爭不動產
    並無合夥關係存在。
  ⒊次查，系爭不動產先於101年6月26日以67萬5000元出售編號6
    之車位予訴外人陳振彰，於同年9月16日以720萬元出售系爭
    房地與編號24之車位予蔡慧蓁，於同年11月8日以150萬元出
    售編號1、7、11之車位予蔡慧蓁，總計以937萬5000元【計
    算式：675,000＋7,200,000＋1,500,000＝9,375,000】將系爭
    不動產出售完畢，已據兩造所不爭執(見兩造不爭執之事項㈠
    ）。又上訴人抗辯：兩造共同投資購買系爭不動產之資金都
    是由伊先行籌措總計276萬1507元支應，被上訴人沒有支出
    云云(見本院卷第93頁)。惟投資系爭不動產所須資金(除700
    萬元貸款本息外)僅182萬4537元(如上⒉所示)，上訴人稱其
    先行出資金額達276萬餘元云云，已難採憑。且衡諸常情，
    茍兩造間就系爭不動產有合夥關係存在，上訴人既抗辯被上
    訴人沒有出資，且系爭不動產又於101年11月8日以937萬500
    0元全部售出，上訴人自應請求被上訴人分配系爭不動產出
    售所得，斷無在被上訴人完全未出資，及上訴人得請求被上
    訴人分配出售所得之情形下，連續多次給付被上訴人金錢之
    理。然上訴人於系爭不動產全部出售後，不僅未向被上訴人
    請求分配出售所得，反而於如附表1編號8至19所示自102年1
    0月23日起至104年3月3日止總計匯款39萬7000元，且無法合
    理說明匯款39萬7000元予被上訴人有何清償借款以外之原因
    ，益可證兩造就系爭不動產並無合夥關係存在。
　⒋再查，上訴人雖抗辯：購買系爭不動產之資金276萬1507元(
    見附件2)全部由其籌措，其中伊支付以呂蓉玫名義向中和農
    會貸款700萬元之本息83萬6970元云云，惟僅提出金額總計2
    2萬6970元【計算式：32,000＋4,000＋40,000＋32,000＋40,000
    ＋40,000＋36,000＋2,000＋970＝226,970】之匯款回單為證（見
    本院前審卷第98至99之1頁)，逾此部分則徒托空言，未舉證
    以實其說，且為呂蓉玫所否認，陳稱：(除22萬6970元外)伊
    沒有看到上訴人出資等語(見本院前審卷第189頁背面），並
    提出計算明細為憑(見本院前審卷第150頁)。則上訴人僅就
    其出資22萬6970元購買系爭不動產乙節，舉證以實其說，堪
    予採信，其餘部分，均不足採。又被上訴人於99年11月26日
    已交付予上訴人總計295萬元之款項(見附表1編號1至7)，苟
    兩造確有合夥購買系爭不動產，則上訴人既抗辯購買系爭不
    動產所須資金276萬1507元即為已足，而被上訴人交付之款
    項已逾購買系爭不動產所須資金，上訴人根本不必再行籌措
    ，且附表1編號1至7為上訴人向被上訴人借貸之款項，衡諸
    常情，亦難認有資力之合夥人(被上訴人)不必支付任何合夥
    資金，而由無資力之合夥人(上訴人)向有資力之合夥人借貨
    後，就合夥事業單獨先行出資之理。再徵諸上訴人除提出金
    額合計為22萬6970元之匯款回單外，其餘部分均無法提出資
    金來源證明，則其抗辯購買系爭不動產所須資金276萬1507
    元(除22萬6970元外)全部由其籌措云云，顯屬不實，洵無可
    取。
　⒌又查，證人呂蓉玫於本院前審證稱：伊與上訴人(約定)各出
    資一半，被上訴人沒有出資，……系爭房地(含編號1、7、11
    、24之車位)以870萬元售出，被上訴人有交付伊現金870萬
    元，因為還要扣除房貸，現金沒有很多等語(見本院前審卷
    第135頁背面、第193頁)，可徵合夥投資系爭不動產之人為
    上訴人與呂蓉玫，而非兩造。徵諸系爭不動產登記於呂蓉玫
    名下，及呂蓉玫、上訴人陳稱被上訴人就系爭不動產沒有任
    何支出等語(見本院卷第93頁)，及兩造均不爭執出售系爭房
    地(含編號1、7、11、24之車位)所得870萬元，尚須用以清
    償呂蓉玫向中和農會之貸款餘額623萬4598元等情(見本院卷
    第95、101頁)，則被上訴人將出售系爭房地(含編號1、7、1
    1、24之車位)所得870萬元交付予呂蓉玫，合乎常情，呂蓉
    玫上開證述當屬可採。因此，就系爭不動產交易之資金流程
    以觀：①被上訴人完全未出資，②呂蓉玫於99年5月3日匯款19
    9萬5030元至莊錦秀帳戶（見本院前審卷第199之1頁）作為
    購買系爭不動產之用，③上訴人除清償中和農會貸款本息22
    萬6970元外，無法提出任何出資之資金證明，④中和農會貸
    款本息除22萬6970元外【依上訴人抗辯係61萬元（836,970－
    226,970＝610,000)，見附表2。依呂蓉玫陳述係867,435元（
    1,094,405－226,970＝867,435），見本院前審卷第150頁】，
    均由呂蓉玫繳納，⑤呂蓉玫於系爭房地(含編號1、7、11、24
    之車位)出售時取得全部價金870萬元，被上訴人並未保留任
    何出售系爭不動產所得，堪認投資系爭不動產之合夥關係存
    應在於上訴人與呂蓉玫之間。
　⒍末查，系爭不動產總計以937萬5000元【計算式：675,000＋7,
    200,000＋1,500,000＝9,375,000】售出，而上訴人於99年8月
    23日係以860萬元向高建都購買，另須支付相關規費及移轉
    代理登記費用5萬2537元、介紹人林國斌仲介費17萬2000元
    、清償向中和農會貸款700萬元之本息費用(上訴人抗辯係83
    萬6970元，呂蓉玫則陳稱係109萬4405元，見本院前審卷第1
    50頁)。則依上訴人抗辯之金額計算，投資系爭不動產虧損2
    8萬6507元【計算式：9,375,000－8,600,000－52,537－172,00
    0－836,970＝-286,507】 ，上訴人與呂蓉玫應各分擔損失14
    萬3253.5元【計算式：286,507/2=143,253.5】，上訴人如
    無法證明另有出資，僅得取回出資款8萬3716.5元【計算式
    ：226,000－0 00,253.5=83,716.5】。依呂蓉玫陳述之金額
    計算，投資系爭不動產虧損54萬3942元【計算式：9,375,00
    0－8,600,000－52,537－172,000－1,094,405＝-543,942】，上
    訴人與呂蓉玫應各分擔損失27萬1971元【計算式：543,942/
    2＝271,971】，上訴人之出資額已虧損殆盡，無法取回。則
    上訴人未舉證證明其投資系爭不動產出資逾22萬6970元，卻
    抗辯其依合夥關係得請求他合夥人給付292萬4581元債權云
    云，顯屬無據。
　⒎上訴人雖抗辯：證人林國斌、蔡玉真、蔡慧蓁均聽聞兩造陳
    稱系爭不動產係由兩造合資購買，呂蓉玫僅為人頭云云。惟
    查，被上訴人就系爭不動產之買賣完全未出資，且未保有任
    何出售系爭不動產之所得，系爭不動產之合夥關係存在於上
    訴人與呂蓉玫之間，業經本院認定如前，則上開證人聽聞兩
    造陳稱共同投資系爭不動產，顯與系爭不動產之實際交易狀
    況不符，尚難遽採為有利於上訴人之認定。
　⒏綜上所述，被上訴人於99年8月23日上訴人與高建都簽約購買
    系爭不動產時，已交付上訴人總計165萬元之款項，上訴人
    向高建都購買系爭不動產僅需資金182萬2537元【計算式：8
    ,600,000＋52,537＋170,000－7,000,000＝1,822,537】，其餘
    部分係以向中和農會之貸款支應，茍兩造間就系爭不動產確
    有合夥關係存在，上訴人實無不將被上訴人交付之165萬元
    用以購買系爭不動產之理。又被上訴人於99年11月26日已交
    付上訴人總計295萬元之款項，上訴人抗辯陳稱系爭不動產
    於101年11月8日前共需支出276萬1507元(見附件2)，均由其
    籌措云云，惟被上訴人交付予上訴人之款項已逾購買系爭不
    動產所須資金，苟兩造間確有合夥關係而非借款關係存在，
    上訴人則完全不必出資，斷無可能全部資金均由上訴人籌措
    之理，就交易資金流程以觀，兩造並無合夥關係存在。又呂
    蓉玫證稱其與上訴人共同投資系爭不動產，上訴人出資22萬
    6970元，且因投資失利而虧損等語，可見系爭不動產之合夥
    關係存在於上訴人與呂蓉玫間，且因投資失利並無可向他合
    夥人請求分配出售所得292萬4581元之情。則兩造間既無合
    夥關係存在，且上訴人亦不得依合夥之法律關係請求他合夥
    人給付292萬4581元，則其抗辯以292萬4581元之債權與被上
    訴人之255萬3000元借款債權抵銷云云，為無理由，洵無可
    採。
六、從而，被上訴人依消費借貸之法律關係，請求上訴人給付25
    5萬3000元，及自104年6月5日即支付命令送達翌日(見原審
    司促字卷第26頁）起至清償日止，按年息5%計算之利息，自
    屬正當，應予准許。原審為上訴人敗訴之判決，並無不合。
    上訴論旨指摘原判決不當，求予廢棄改判，為無理由，應駁
    回上訴。
七、本件事證已臻明確，兩造其餘之攻擊或防禦方法及所用之證
    據，經本院斟酌後，認為均不足以影響本判決之結果，爰不
    逐一論列，附此敘明。
八、據上論結，本件上訴為無理由，依民事訴訟法第449條第1項
    、第78條，判決如主文。
中　　華　　民　　國　　109 　年　　11　　月　　17　　日
                  民事第三庭    
                      審判長法  官  王怡雯
                            法  官  朱美璘
                            法  官  何君豪
正本係照原本作成。
如不服本判決，應於收受送達後20日內向本院提出上訴書狀，其
未表明上訴理由者，應於提出上訴後20日內向本院補提理由書狀
（均須按他造當事人之人數附繕本）上訴時應提出委任律師或具
有律師資格之人之委任狀；委任有律師資格者，另應附具律師資
格證書及釋明委任人與受任人有民事訴訟法第466 條之1第1項但
書或第2項（詳附註）所定關係之釋明文書影本。
中　　華　　民　　國　　109 　年　　11　　月　　18　　日

  　　　　　　　　　　　　　書記官  陳奕伃
附註：
民事訴訟法第466條之1（第1項、第2項）：
對於第二審判決上訴，上訴人應委任律師為訴訟代理人。但上訴
人或其法定代理人具有律師資格者，不在此限。
上訴人之配偶、三親等內之血親、二親等內之姻親，或上訴人為
法人、中央或地方機關時，其所屬專任人員具有律師資格並經法
院認為適當者，亦得為第三審訴訟代理人。
附表1：兩造金錢往來表

附表2：上訴人主張之投資清算結果表(見本院卷第103頁)